【裁判字號】    98,重上更(一),78
【裁判日期】    981109
【裁判案由】    殺人未遂
【裁判全文】
臺灣高等法院高雄分院刑事判決    98年度重上更(一)字第78號
    上  訴  人  臺灣屏東地方法院檢察署檢察官
    被      告  丙○○
    指定辯護人  本院公設辯護人  于欣潔
上列上訴人因被告殺人未遂案件，不服臺灣屏東地方法院94年度
訴字第600 號中華民國95年5 月25日第一審判決（起訴案號：臺
灣屏東地方法院檢察署94年度偵字第2414號），提起上訴，本院
判決如下：
    主  文
原判決撤銷。
丙○○殺人未遂，處有期徒刑伍年貳月，扣案之鋤頭壹把沒收。
    事  實
一、丙○○於民國94年3 月10日14時許，與乙○○在屏東縣琉球
    鄉○○路5 之1 號前，因先前丙○○曾前往乙○○住處尋人
    ，致乙○○心生不悅，2 人發生口角，乙○○及其某位真實
    姓名年籍資料不詳之友人毆打丙○○臉部（此部因丙○○於
    原審審理中撤回告訴，業經原審以94年度訴字第600 號判決
    公訴不受理），丙○○因偕同年幼外甥，恐不敵眾，即刻騎
    乘機車返家，乙○○則搭載洪姓少女（真實姓名年籍資料詳
    卷，78年5 月6 日生，屬少年），及另5 男1 女之友人共4
    部機車，共同於同日14時40分許，追逐丙○○至其位於屏東
    縣琉球鄉○○村○○路98號住處前，其中某位真實姓名、年
    籍資料不詳之乙○○之友人揮舞竹竿欲毆打丙○○，另一名
    真實姓名年籍資料不詳之乙○○之友人則騎乘機車欲衝撞丙○○，丙○○因而不敵退往屋旁，適該屋旁置有其所有之鋤
    頭1 把（長約135 公分），丙○○雖無致乙○○死亡之直接
    故意，然預見以鋤頭揮往人之頭部等要害，足以造成危害生
    命之結果，竟基於殺人之未必故意，取用該把鋤頭自右下朝
    左上方向朝當時正乘坐於機車前座距離丙○○約有3 、4 公
    尺處之乙○○頭部甩去，且當時丙○○眼見乙○○後座搭載
    洪姓少女，其應注意如將長約135 公分之鋤頭往乙○○處揮
    去，則有高度敲擊至後座洪姓少女之可能，丙○○依當時情
    形，有日照、視線良好，依其智識、能力亦無不能注意之情
    事，竟疏未注意，違反上開注意義務，竟仍將上開鋤頭揮向
    乙○○，乙○○見狀立即擋開鋤頭，導致鋤頭揮向洪姓少女
    ，乙○○因而倖免於死，僅因人車倒地受有左肘部挫擦傷、
    左大腿挫傷瘀腫，洪姓少女則因而受有右顳頂顱骨開放性粉
    碎性骨折合併腦內血腫、右顳頂顱骨缺損之傷害。嗣因屏東
    縣警察局東港分局接獲屏東縣琉球鄉衛生所報案，再循線查
    訪始知上情，並扣得上開鋤頭1 把。
二、案經被害人乙○○、洪姓少女訴由屏東縣警察局東港分局報
    請臺灣屏東地方法院檢察署檢察官偵查起訴。
    理  由
甲、程序方面：
一、按被告以外之人於審判外之言詞或書面陳述，除法律有規定
    者外，不得作為證據，刑事訴訟法第159 條第1 項定有明文
    。本件證人己○○、洪姓少女於警詢及偵訊中所為陳述、卷
    附輔英科技大學附設醫院所函覆原審及本院之函文，依首揭
    法條規定，原則上亦無證據能力。然被告以外之人於審判外
    之陳述，雖不符刑事訴訟法第159 條之1 至之4 等4 條之規
    定，而經當事人於審判程序同意作為證據，法院審酌該言詞
    陳述或書面陳述作成時之情況，認為適當者，亦得為證據，
    此刑事訴訟法第159 條之5 亦定有明文。本件被告及其辯護
    人於準備程序、原審及本院訊問時對證據能力亦不爭執，且
    至言詞辯論終結前，就前開證人等於警詢、偵訊中所為陳述
    、輔英科技大學附設醫院所函覆原審及本院之函文之證據能
    力亦未聲明異議。且本院審酌上開文書作成之形式，均無瑕
    疵、與待證事實具有關連性等情況，認為適當；再前開證人
    於警詢、偵訊中之陳述，亦未經被告主張有何非出於自由意
    志之情形，是本件認為容許渠等陳述之證據能力，亦無不當
    ，應依刑事訴訟法第15 9條之5 之規定，認前開證人於警詢
    、偵訊中之證述、輔英科技大學附設醫院所函覆原審及本院
    之函文等，均具有證據能力。
二、次按法務部法醫研究所（95）醫鑑字第0503號鑑定書，性質
    上均為被告以外之人，亦即鑑定人即法醫師於審判外之書面
    陳述，核屬前揭刑事訴訟法所定之傳聞證據，且係針對本件
    個案作成與公務員職務上所製作之紀錄文書，即與刑事訴訟
    法第159 條之4 第1 款規定之例行性紀錄文書有間（該條款
    立法理由參照），惟其乃法務部法醫研究所之法醫師於審理
    中，受本院依刑事訴訟法第208 條之規定所囑託機關所屬之
    鑑定人，參照鑑定書之首頁明確記載「結文：茲於臺灣屏東
    地方法院94年度訴字第600 號丙○○殺人未遂案件為鑑定人
    ，謹本所知必為公正誠實之鑑定，此結。」等語，可見上開
    鑑定書，係法醫師依刑事訴訟法第206 條第1 項規定所出具
    之書面鑑定報告，應屬刑事訴訟法第159 條第1 項「被告以
    外之人於審判外之言詞或書面陳述，除法律有規定者外，不
    得作為證據」規定，所稱「法律有規定者」之情形，故有證
    據能力。
三、又安泰醫院、輔英科技大學附設醫院開立之診斷證明書，性
    質上亦屬被告以外之人於審判外之書面陳述，而為傳聞證據
    ，然此乃醫師依醫師法第17條之規定出具之診斷書，應屬刑
    事訴訟法第159 條之4 第3 款所稱之其他於可信之特別情況
    下所製作之文書，自應認得為證據，而有證據能力。
乙、實體方面：
一、訊據被告丙○○固不否認於上述時、地隨手拿取住處屋旁鋤
    頭1 把，並揮傷告訴人洪姓少女，惟矢口否認有殺人未遂之
    故意，辯稱：伊持鋤頭原是要防身，並非殺人，伊揮向乙○○乃基於正當防衛，並無殺人之故意等語。
二、經查：
  (一)被告丙○○於上揭時、地持鋤頭往告訴人乙○○揮去，並不
    慎揮至洪姓少女成傷之事實，業據被告自承不諱，核與證人
    即告訴人乙○○、洪姓少女所述之情節相符，並有鋤頭1 把
    扣案可資佐證。再被告以鋤頭揮向告訴人乙○○，致其人車
    倒地，受有左肘部挫擦傷、左大腿挫傷瘀腫之傷害，有94年
    3 月10日安泰醫院出具之診斷證明書1 紙附於警卷第24頁可
    證；另外被告出於過失，將上開鋤頭不慎揮向告訴人洪姓少
    女，造成告訴人洪姓少女受有右顳頂顱骨開放性粉碎性骨折
    合併腦內血腫、右顳頂顱骨缺損等損害，當日旋即送往輔英
    科技大學附設醫院急救及開刀後，於同年4 月13日出院，直
    至94年8 月15日後續治療已全部完成，僅有兩側額頭頭皮留
    下疤痕、部分頭髮生長不良之情形等一節，有輔英科技大學
    附設醫院診斷證明書、輔英科技大學附設醫院94年8 月15日
    輔醫歷字第0940815012號函1 份附於原審卷第55頁可稽。是
    被告於上揭時、地持鋤頭揮向告訴人乙○○，且不慎敲擊致
    洪姓少女，致其等均成傷之事實，堪以認定。
  (二)按殺人罪之成立，須於實施殺害時即具有使被害人喪失生命
    之故意，倘無積極證據足以證明行為人於下手加害時已有死
    亡之預見，雖不得僅以受傷處所是否致命部位、傷痕之多寡
    、傷勢之輕重或所持兇器是否足以戕害生命等等片斷之表徵
    ，據為認定殺人犯意之絕對標準；但對於上述客觀具體之事
    實，則仍不失為認定行為人有無殺人故意之判斷資料，最高
    法院87年度台上字第3123號判決、19年上字第718 號、48年
    台上字第33號判例可資參照。是殺人未遂與重傷或傷害之區
    別，應審酌當時情況，視其下手方式、凶器種類、加害部位
    、動機等綜合判斷。
  (三)案發當日之情況，業據被告於警詢中所自承：「我騎到琉球
    鄉○○路5 之1 號前遇到乙○○和他的一些朋友，乙○○叫
    我停車，我就停車下來，乙○○就一拳打向我臉上，而乙○○一位朋友就從我後腦打下去，我整個人就暈暈的過了幾秒
    後我醒過來就馬上發動引擎騎機車走，乙○○就跟那群少年
    又追上來，我嚇到就騎車沿路喊叫直到我家，乙○○和一群
    少年追到我家前要打我，我順手從屋旁拿1 枝鋤頭出來嚇嚇
    他，乙○○其中一位朋友就騎機車向我撞過來，我嚇到就把
    鋤頭丟向乙○○，乙○○就左手去頂那枝鋤頭導致乙○○左
    手受傷和他女友頭部受傷。‧‧他們騎4 部機車追打我至琉
    球鄉○○村○○路98號前，‧‧我從右手邊把鋤頭由右下往
    左上丟向乙○○和他女友。」等語（見警卷第2 頁、第3 頁
    ），證人即告訴人乙○○於原審審理中結證稱：「（你跟丙○○有何過節？）他到我家要找鳳珠，‧‧且之前他到我家
    喊的大小聲‧‧我攔下被告後我停下來，被告也有停下來，
    洪姓少女坐在我後面，我有打他一下，之後被告就騎走了，
    我就尾隨他的背後，我要問他問清楚。」等語（見原審卷第
    86頁正、反面），與證人即當日目擊者己○○於原審審理時
    所結證稱：「當時有看到被告丙○○騎機車載一個小孩，騎
    很快，‧‧後面有4 台機車在追被告，他嚇到，有6 男2 女
    在追被告。‧‧他載的小孩很害怕，他下機車，把小孩放下
    來，有熄火，騎機車的人有下來，他們其中有2 人拿竹子要
    追打被告，他拿門外的鋤頭丟過去，打到1 個小女孩。‧‧
    」、「（有無看到機車衝過來？）有2 個人下車，也有人騎
    機車衝過來，丙○○才丟鋤頭。‧‧」、「（當時被告丙○○距離乙○○他們多遠？）差不多4 、5 公尺，丙○○站在
    乙○○機車的側面。‧‧」、「（丙○○怎樣丟？）用甩的
    ，整枝鋤頭都脫手。」等語（見原審卷第84頁至第85頁背面
    ），然證人己○○於本院98年8 月24日審理時結證稱：「94
    年3 月10日在丙○○住處前面發生鬥毆時，我有在場，有看
    到有1 人拿竹竿和1 人拿鐵鍊子分別被別人騎機車載，追趕
    被告進其住處院子裡，但是那個人今天沒有來，我不知道該
    人之姓名，但與乙○○同夥，騎機車的人沒拿東西，被搭載
    的人拿竹竿和鐵鍊。」、「（那兩個人有無打丙○○？）我
    是看他怎麼會被人家騎機車拿竹竿和鐵鍊追。」、「（既然
    是被機車追，丙○○為何會拿鋤頭去打乙○○？）我不知道
    ，我有看到被告拿鋤頭出來，我有問他，他說他半路被打，
    他一看到打他的人，就用鋤頭打他，那個人就流血了。」、
    「我不知道為何丙○○會拿鋤頭打乙○○和戊○○。」、「
    當時丙○○拿鋤頭打乙○○時，乙○○也有追被告到被告的
    家中，但當時我沒有看到乙○○要打被告。」、「我看到有
    4 台機車進入被告住處庭院，當時我看到騎機車有4 人，但
    是當時圍觀的人很多，所以我也不能確定人數，我能確定是
    4 輛機車。我看到一個人拿竹竿，一個人拿鐵鍊子。乙○○
    沒有拿什麼兇器。」、「（有無看到乙○○想要騎機車衝到
    被告的前面，要衝撞被告？）我不知如何說，我看到他追被
    告追到被告家，我看到時就看到被告拿鋤頭了。」、「（被
    告把鋤頭丟向乙○○時，乙○○騎車到被告的家裡，被告可
    能是害怕，所以就把鋤頭向他丟去，2 人有點距離，大約是
    我現在證人席到辯護人席的距離，大約距離3 公尺。」、「
    （當時有無他人騎機車要衝向被告？）我看到的時候，有1
    、2 台機車已經騎過頭了。」、「（被告拿鋤頭丟向乙○○
    時，拿竹竿和鐵鍊子的人，當時在做什麼？）他們看被告這
    樣，就嚇到，就沒有動作了。」、「被告丟向乙○○的鋤頭
    是用丟的，由下往上丟，我認為他是要丟乙○○，乙○○看
    到被告丟鋤頭之後，他沒有什麼動作，他騎車過來，結果鋤
    頭丟到戊○○，我不知道為何會打到戊○○。」、「拿竹竿
    和鐵鍊子的人是不同人，我是說兩人各騎一輛機車，只有乙○○搭載戊○○，然後一個人拿竹竿，一個人拿鐵鍊子。」
    、「（當時乙○○是否有要騎車衝撞被告？）我看到時，就
    看到乙○○騎車到被告家庭院，然後就看到被告拿鋤頭，所
    以沒有辦法看出是否要衝撞被告。」等語（見本院卷第54頁
    至第59頁），其先後於原審及本院所證述之情節並不一致，
    而於本院98年8 月24日審理時，當時有證人乙○○及告訴人
    戊○○到庭，證人甲○○並未到庭，可見證人己○○所證那
    個人不在庭上，應當非指到庭之乙○○甚明。另一目擊證人
    丁○○於原審審理中結證稱：「我有看到丙○○載他姪子回
    來，他很緊張，有4 個機車，8 個人6 男2 女追他，還拿竹
    子，他們要打被告丙○○，他們還騎很快，騎到摔倒，丙○○有拿鋤頭丟向那群人。」等語相符（見原審卷第91頁背面
    ），但證人丁○○於本院98年10月26日審理時結證稱：「94
    年3 月10日下午2 時45分在琉球鄉○○路98號前，被告與被
    害人乙○○吵架時，我有在場，被告當時載我妹妹的小孩去
    衛生所擦藥，回來時，就有一群年輕人騎機車追他，追到他
    家那邊，然後有2 個騎車年輕人要打被告，他們騎機車要撞
    被告，但是沒有撞到，結果因為這樣他們2 臺機車相撞，後
    面的事情我就沒有看到了。」、「（為何你在原審法院證述
    的時候所說與現在所說不同，你當時說有兩台機車進入被告
    家中，但是沒有打被告，因為現場有很多人，所以他們不敢
    打被告，後來他們要走的時候，最後1 台速度比較慢，所以
    被告就拿鋤頭打到其中一人，為何前後所述不一？）（不答
    ）」、「（究竟當時有幾輛機車追被告？）4 台機車，6 個
    人。」、「（追來時，那些人沒有打被告，但是他們騎機車
    要撞被告，沒有撞到，有兩台因為這樣自己相撞。」、「（
    被告何時拿鋤頭打這些追他的人？）我不知道，我沒有看到
    ，時間太久了，快4 、5 年了，我記不得。」、「（當時何
    人騎機車要撞被告？）那群人裡面的男生，而且時間太久了
    ，我沒有辦法辨認。但有機車要撞被告，我不記得當時要撞
    被告的人是幾人騎一輛機車，我只記得有2 台因為要撞被告
    沒有撞到自己相撞，也沒有印象其中有一輛機車有載女生，
    我沒有看到被告拿鋤頭丟向他們。」、「（為何於原審法院
    作證時說被告有拿鋤頭丟向那群人？）我沒有這樣說，我沒
    有看到。」、「（要撞被告的那兩台機車，後面有沒有載人
    ？）我不知道，時間太久了，我也忘記了。」、「（當時有
    無看到受傷的人倒在地上流血？）我只有看到有兩台車要撞
    被告。」、「（當時你說有4 台車共6 個人，這6 個人當中
    有無女生？）我不知道，我沒有仔細看。」、「（他們發生
    衝突多久後你才離開？）一下子我就離開了，我去上廁所。
    」、「（為何那2 台車沒有撞到被告？）因被告當時騎進他
    的家中庭院了，所以就沒有撞到被告，當時還沒有到被告家
    中庭院的時候，他們是要撞他，後來他騎進去庭院的時候，
    就沒有撞到，我後來就離開現場了。」等語（見本院卷第99
    頁至第102 頁），證人丁○○先後於原審及本院所述並不相
    符，但其從未證稱告訴人乙○○有騎機車追撞被告，參以證
    人己○○亦證稱追撞被告之人並非告訴人乙○○，應可認定
    。至證人甲○○已於96年12月23日死亡，有個人基本資料查
    詢結果1 份在本院卷第77頁足憑，故當時究竟是何人騎機車
    衝撞被告，除上開證人乙○○、己○○、丁○○所述外，無
    從得之，僅能從上開證詞中抽絲剝繭。綜合告訴人所受傷勢
    、現場機車騎士之躲避空間有限及上開所有證詞以觀，洪姓
    少女當時所受之傷勢應符合為被害人3 至4 公尺左右之距離
    揮丟所致，較不似為近距離砍殺方式所為之傷勢，此亦有法
    務部法醫研究所法醫所（95）醫鑑字第0503號法醫文書審查
    鑑定書1 份附卷可稽。綜合上述證據，顯見當日案發情狀係
    由於被告與乙○○先因細故產生爭執，乙○○出拳毆打被告
    ，被告因偕同年稚兒童，且眼見乙○○夥同6 男2 女騎乘機
    車追隨其至家前，又因其中告訴人之友人騎機車手持竹子朝
    被告衝撞而來，被告情急之下，隨手持屋旁其所有之鋤頭1
    把朝乙○○揮去，卻不慎撞擊至乙○○機車後座之洪姓少女
    等情，洵可認定。告訴人乙○○雖稱當日只有其與洪姓少女
    騎機車，沒有另外3 部車，惟此與洪姓少女於偵查中結證稱
    ：「當時有3 、4 台機車一起出去逛，甲○○也是跟我們一
    起出去逛。」等語（見偵查卷第8 頁）所述情節逕相矛盾，
    不足為採。
  (四)本件案發當時之情狀既如上述，乃告訴人乙○○與其友人一
    同追趕被告，被告害怕而反擊，但此時告訴人並未對被告有
    何攻擊行為，且現在不法侵害已過去，參以被告所持之鋤頭
    經原審勘驗，認其為長形鋤頭，鋤柄為木質製，長135 公分
    ，直徑3 公分，鋤頭為金屬製，材質堅固，前端並有磨尖利
    端，長有24公分、寬有19公分，此有原審94年7 月25日勘驗
    筆錄及照片6 張可為證，顯見其為足以致命之凶器，而被告
    持鋤頭揮向告訴人乙○○頭臉之部位，均係人體要害之處，
    雖告訴人乙○○所受左肘部挫擦傷、左大腿挫傷瘀腫傷害並
    非在人體要害之處，然由目擊證人己○○指稱：我看丙○○
    從屋旁順手拿1 支鋤頭由右下而左上丟向乙○○，乙○○用
    手擋那支鋤頭，結果鋤頭就打到乙○○左手及其女友頭部等
    語（見警卷第14頁、第15頁），可知被告原先並非僅持鋤頭
    砍向乙○○之手部，係因乙○○舉手抵抗，方僅因人車倒地
    造成左肘部挫擦傷、左大腿挫傷瘀腫傷害。再觀諸告訴人洪
    姓少女所受有右顳頂顱骨開放性粉碎性骨折合併腦內血腫、
    右顳頂顱骨缺損等損害，其左頂顳骨有9 ×2 ×1 公分撕裂
    傷深及骨頭；大腦電腦斷層顯示開放粉碎性頭顱骨骨折、右
    額頂骨併有腦實質於右額頂葉，並經開顱手術移除血塊，骨
    頭有粉碎凹陷狀達9 ×4 公分，手術發現有許多顱骨碎片並
    貫穿腦組織造成腦實質挫傷，硬腦膜亦有撕裂狀之情形，此
    有輔英科技大學附設醫院95年3 月2 日輔醫歷字第09503020
    04號函暨所附病歷、法務部法醫研究所法醫所95醫鑑字第05
    03號法醫文書審查鑑定書各1 份附卷可稽，足見以此凶器朝
    人身攻擊，即使非直接近距離砍殺，亦已足以造成人體傷害
    之結果。則被告預見此等客觀情狀仍隨意揮舞鋤頭，自有置
    告訴人乙○○於死地之殺人未必故意甚明。
  (五)復按對於現在不法之侵害，而出於防衛自己或他人權利之行
    為，不罰。但防衛過當者，得減輕或免除其刑，刑法第23條
    定有明文。又刑法上之防衛行為，祇以基於排除現在不法之
    侵害為已足，防衛過當，指防衛行為超越必要之程度而言，
    防衛行為是否超越必要之程度，須就實施之情節而為判斷，
    即應就不法侵害者之攻擊方法與其緩急情勢，由客觀上審查
    防衛權利者之反擊行為，是否出於必要以定之，最高法院63
    年度台上字第2104號著有判例可參。本案被告當時遭乙○○
    及其友人騎乘機車追擊，以當時客觀情況而言，被告單獨一
    人遭乙○○等共6 男2 女攻擊，係為現時不法之侵害，但到
    被告家庭院時，此之不法侵害即已停止，參以當時乙○○手
    無寸鐵，依當時情形，被告以其他方式攻擊乙○○非致命之
    部位，使之喪失攻擊行動能力，即足脫免當時生命、身體正
    遭受之危害，詎被告竟持上開鋤頭用力揮向告訴人乙○○之
    頭部，顯非對現在不法侵害之防衛行為，更無防衛過當可言
    ，不能阻卻違法甚明。
  (六)綜合上述，雖被告之行為未造成告訴人乙○○死亡之結果，
    但不能因此即認被告於行為時並無殺人之犯意，被告所辯無
    非臨訟卸責之詞，不足採信；且當時被告眼見乙○○後座搭
    載洪姓少女，其應注意如將長約135 公分之鋤頭往乙○○處
    揮去，則有高度敲擊至後座洪姓少女之可能，被告依當時情
    形，有日照、視線良好，依其智識、能力亦無不能注意之情
    事，竟疏未注意，違反上開注意義務，竟仍將上開鋤頭揮向
    乙○○，乙○○見狀立即擋開鋤頭，導致鋤頭揮向洪姓少女
    ，致其受有上開傷勢，被告有過失傷害之犯行亦明。此外，
    並有扣案鋤頭1 把可資佐證，本案事證明確，被告殺人未遂
    、過失傷害犯行，均堪認定。至於公訴人於原審審理中聲請
    傳訊鑑定人蕭開平，惟其業已針對公訴人所提關於鑑定意見
    之疑義作出說明，此有法務部法醫研究所95年4 月19日法醫
    理字第0950001604號函1 份附於原審卷可考，並無聲請傳喚
    之必要，附此敘明。
三、核被告丙○○基於殺人犯意而著手朝告訴人乙○○頭部揮向
    鋤頭，因乙○○躲避得宜倖免於難之行為，係犯刑法第271
    條第2 項、第1 項之殺人未遂罪。被告已著手於犯罪之實施
    而不遂，為未遂犯，應依刑法第26條前段規定，減輕其刑。
    被告出於過失致鋤頭撞擊至告訴人洪姓少女致其受傷之行為
    ，係犯刑法第284 條第1 項之過失傷害罪。被告以一行為，
    觸犯上開2 罪，為想像競合犯，依刑法第55條之規定，應從
    一重之殺人未遂罪處斷。公訴人雖以依告訴人洪姓少女提出
    之輔英科技大學附設醫院診斷證明書所載傷勢為右顳頂顱骨
    開放性粉碎性骨折合併腦內血腫、右顳頂顱骨缺損，故認被
    告所為，應係犯刑法第284 條第1 項後段之過失致重傷害罪
    。惟按刑法第10條第4 項第6 款之重傷，係指除去同項第1
    款至第5 款之傷害而於身體或健康有重大不治或難治之傷害
    者而言，假使所受之傷，僅祇功能減衰，並未完全毀敗，縱
    令此種減衰具有不治或難治之情形，仍與第6 款所定之內容
    並不相當，即祇應成立普通傷害，不能遽依重傷論科（最高
    法院25年上字第4680號判例、30年上字第445 號判例、28年
    臺上字第1098號判例參照）。本件經原審依職權函詢輔英科
    技大學附設醫院告訴人洪姓少女所受傷勢現今治療情況為何
    ？有無導致任何身體機能毀敗？或其他於身體或健康重大或
    難治之傷害？經該醫院函覆稱：洪姓少女治療已全部完成、
    兩側額部頭皮留下疤痕、部分頭髮生長不良，記憶力減退；
    原審又依職權函詢該院所指記憶力減退之情形為何？是否已
    達腦部重大或難治傷害之程度？該院則函覆稱：係洪姓少女
    於94年5 月11日門診自訴有記憶力減退之情形，至於是否已
    達腦部重大或難治傷害程度，需自受傷後2 年方可判斷，此
    分別有該院94年8 月15日輔醫歷字第0940815012號函、94年
    10月19日輔醫歷字第0941019013號函附卷可證。然本案經最
    高法院發回更審後，本院於98年8 月26日依職權向輔英科技
    大學附設醫院函詢告訴人洪姓少女所受傷勢現今治療情況為
    何？其病情是否已達重大或難治之傷害之程度？經該院函覆
    稱：洪姓少女於98年9 月21日門診神經學檢查：1.神智：清
    楚；2.語言：流利；3.四肢運動：正常。患者自訴右頂部頭
    痛、脾氣不佳及失眠等症狀，此有該院98年9 月24日輔醫歷
    字第0980924028號函1 份附於本院卷第75頁可憑，足見告訴
    人洪姓少女所受傷勢，並不符合刑法第10條第4 項第6 款重
    傷之要件，是公訴人前揭所認，容有未恰，惟起訴之基本社
    會事實同一，本院自應加以審理，並變更起訴法條。
四、原判決以被告丙○○罪證明確，因予論罪科刑，固非無見；
    然查：(一)被告之行為與正當防衛尚有未合，原判決依防衛過
    當，減輕其刑，尚有未恰；(二)原判決以被告行為尚非殘暴，
    持鋤頭揮向告訴人後即行放棄犯行，未為更激烈之行為，且
    被告係因告訴人乙○○率多人共同騎乘機車追打，又偕同兒
    童，出於防衛反擊而觸犯刑章，據被告供陳在卷，本院認為
    經未遂犯減刑後，量處刑法第271 第2 項、第1 項殺人未遂
    罪之法定最低刑度，仍有情輕法重而可堪憫恕之情，爰依刑
    法第59條規定，遞減輕其刑，並為緩刑4 年之宣告。然被告
    與告訴人乙○○發生本件衝突，乃因被告先前為找1 名為「
    鳳珠」之女子而至乙○○住處叫囂所致，其犯罪情節，似不
    足以引起同情，故原審依刑法第59條規定，遞減輕其刑，並
    為緩刑4 年之宣告，均有未當。檢察官上訴意旨，亦執此指
    摘原判決不當，為有理由，自應由本院將原判決予以撤銷改
    判。爰審酌被告與告訴人乙○○之間早有嫌隙，已據被告於
    警訊自承在卷，及本件之傷勢、並被告犯後態度等一切情狀
    ，量處有期徒刑5 年2 月。另被告供犯罪所用之鋤頭1 把，
    係屬被告所有，業據被告於原審審理中陳稱明確（見原審卷
    第26頁），依刑法第38條第1 項第2 款規定，宣告沒收。
據上論斷，應依刑事訴訟法第369 條第1 項前段、第364 條、29
9 條第1 項前段、第300 條，刑法第271 條第2 項、第1 項、第
284 條第1 項前段、第55條、第26條前段、第38條第1 項第 2款
，判決如主文。
本案經檢察官陳國全到庭執行職務。
中    華    民    國    98    年    11    月    9     日
                  刑事第二庭    審判長法  官  林正雄
                                      法  官  陳啟造
                                      法  官  黃壽燕
以上正本證明與原本無異。
如不服本判決應於收受本判決後10日內向本院提出上訴書狀，其
未敘述上訴理由者，並得於提起上訴後10日內向本院補提理由書
狀（均須按他造當事人之人數附繕本）「切勿逕送上級法院」。
中    華    民    國    98    年    11    月    9     日
                                      書記官  梁雅華
附錄本件判決論罪科刑法條：
中華民國刑法第271條
  殺人者，處死刑、無期徒刑或10年以上有期徒刑。
  前項之未遂犯罰之。
中華民國刑法第284條第1項
  因過失傷害人者，處6 月以下有期徒刑、拘役或500 元以下罰
  金，致重傷者，處1 年以下有期徒刑、拘役或500 元以下罰金
  。


司法院資訊處製作；財團法人民間司法改革基金會備份。
